【裁判字號】    94,上,791
【裁判日期】    950606
【裁判案由】    履行契約
【裁判全文】
臺灣高等法院民事判決                   94年度上字第791號
上  訴  人  韋翔保險經紀人股份有限公司（原名祥睿保險經紀
            人股份有限公司）
法定代理人  丙○○
訴訟代理人  沈培錚律師
被上訴人    台灣人壽保險股份有限公司
法定代理人  甲○○
訴訟代理人  乙○○
當事人間請求履行契約事件，上訴人對於中華民國94年8月12日
臺灣臺北地方法院93年度訴字第1195號第一審判決提起上訴，
本院於95年5月23日言詞辯論終結，判決如下：
    主  文
上訴駁回。
第二審訴訟費用由上訴人負擔。
    事實及理由
一、本件上訴人主張：被上訴人委由上訴人為其推廣人身保險業
    務，雙方簽立保險經紀人公司合約書（下稱系爭契約），約
    定自民國92年1月1日起至92年12月31日止為第一合約年度。
    依系爭契約約定，被上訴人應提供保單予上訴人以招攬保戶
    投保，並支付上訴人佣金及年終獎金等報酬。詎被上訴人於
    92年10月28日以書面函件表示上訴人透過為保戶辦理信貸服
    務方式招攬保險，係屬雙方所簽訂合約書第10條第3款「以
    不誠實或不道德的方法招攬業務，有損保險形象或足以影響
    被告營業信譽」之終止合約事由，自92年11月1日起終止契
    約，並停止提供保單、給付報酬、年終獎金。惟被上訴人未
    能提出有何「不誠實或不道德」之客觀上認定依據，亦未舉
    出有何損及保險形象或足以影響被上訴人信譽之具體事實即
    逕行終止契，即屬債務不履行，上訴人受有該年11月1日起
    至同年12月31日止之報酬損失即92年度年終獎金新台幣（
    下同）107萬3165元及因終止契約所受損害248萬9,299元，
    合計356萬2,464元之損失，依民法第227條及第216條規定，
    應負損害賠償之責任等情，求為命被上訴人給付356萬2,464
    元及自起訴狀繕本送達之翌日起至清償日止，按年息百分之
    5計算利息之判決（原審為被上訴人勝訴之判決，上訴人聲
    明不服，提起上訴）。並上訴聲明：(一)原判決廢棄。(二)被上
    訴人應給付上訴人356萬2,464元及自93年3月12日起，至清
    償日止，按年息百分之5計算之利息（見本院卷第99 頁之書
    狀）。
二、被上訴人則以：上訴人自受任為被上訴人公司處理保險業務
    起，即以信貸服務方式為由招攬保險，因該招攬方式不僅易
    生糾紛，且上訴人藉客戶亟需貸款之心理，要求客戶必須投
    保人壽保險，以賺取高額佣金之行為，實不足取，故被上訴
    人公司在多次接獲保戶申訴，知悉上情後，乃於92年6月間
    發函要求上訴人勿再以為保戶辦理信用貸款方式招攬保險，
    詎上訴人放任其所屬業務員以上開不正當方式招攬保險，致
    被上訴人公司與保戶間紛爭不已，嚴重影響被上訴人公司之
    商業信譽及形象，其行為除違反系爭契約約定外，亦與「保
    險代理人經紀人公證人管理規則」第29條及「保險業務員管
    理規則」第20條第1項第5款規定相違背，上訴人之不正當行
    為有眾多保戶申訴單可供稽證，此不當之招攬行為自得為被
    上訴人公司終止契約之依據，契約既經終止，自毋須給付報
    酬及年終獎金等語，資為抗辯。並答辯聲明：上訴駁回。
三、兩造不爭執事項：
    兩造間曾簽訂系爭契約，被上訴人於92年10月28日發函上訴
    人，表明自92年11月1日終止系爭契約等事實，為兩造所不
    爭執（見本院卷第52頁之筆錄），並有系爭契約及被上訴人
    之函文可證（見原審卷(一)第12頁至第24頁），固堪信為真實
    。
四、本件經依民事訴訟法第463條準用同法第270條之1第1項第3
    款規定，整理並協議簡化爭點後，兩造同意就本院95年2月
    27日準備程序中，兩造協議簡化之爭點為辯論範圍（見本院
    卷第53頁之筆錄）。茲僅就兩造之爭執點，分述如下：
    (一)關於上訴人有無藉由辦理信貸而招攬人壽保險？被上訴人
      以此理由而提前終止兩造間之契約，是否有理？經查：
      1.上訴人否認有藉由辦理信貸方式而招攬保險之行為云云
        。惟查上訴人於原審已自認：「…原告（指上訴人，下
        同）單純利用為保戶辦理信貸服務之機會招攬保險…」
        、「…原告只是為客戶辦理信貸服務時，視客戶需求不
        同詢問或推薦購買保險…」等情（見原審卷(一)第68、69
        頁之書狀），且上訴人於申訴書中亦自承確有藉由辦理
        信貸而招攬保險之行為（見原審卷(一)第51頁之申訴書）
        。嗣上訴人於上訴後始主張伊並未藉由辦理信貸方式而
        招攬保險云云，惟未舉證證明，自應認與事實不符，自
        不足取。且上訴人既已自認其有接受同業轉介之保件（
        見原審卷(一)第51頁之申訴書），自不因係轉介之保件而
        免其責。
      2.又依上訴人所招攬之保戶廖憶婷、賴聰朗、彭詩晴、李
        福龍、廖秀慧、林佩宣及張進立等七人之基本資料、投
        保事項、告知事項、要保書、被保險人狀況報告書及保
        戶電話申訴紀錄單、說明書及附件等件（見原審卷(一)第
        105頁至第121頁、第138頁至第141頁、第198頁至第214
        頁之文件），均可證明上訴人有利用為客戶辦理信貸服
        務時，一併推銷招攬訂立保險契約。又證人賴聰朗證稱
        ：「保險是配合房貸承辦人員的意思，所以才辦保險，
        但之後發現保費太高，所以向保險公司投訴。辦理保險
        時，他們沒有說清楚保險費的計算情形及金額，如果知
        道，我可能就不會接受。辦理房貸時，是否一定要辦理
        保險，承辦人員沒有跟我說清楚，是辦房貸快好時，才
        跟我說要辦保險」、「（問：保費是否是從銀行貸款的
        款項直接扣除？）是。實際上我拿到的貸款與我申貸的
        金額不符」、「（問：招攬保險時，有無說明保險性質
        、保險費等？）沒有深入說明」、「（問：除了保費外
        ，業務人員有無收取其他費用？）我印象中有，大概是
        幾千元。承辦人員沒有詳細告訴我是什麼樣的費用」等
        語（見原審卷(一)第163、164頁之筆錄）。證人林佩宣亦
        證稱：「我本來是要跟中央信託局貸款，但中央信託局
        承辦人員說我的信用不好，必須要辦保險才可貸款到較
        高的額度。但最後我並沒有向中央信託局貸款，我是透
        過中央信託局向台新銀行（台新銀行忠孝分行）貸款」
        、「（問：本件保費，是否由貸款的金額直接扣除？）
        是」、「（問：業務人員有無向你說明保險的相關事項
        ？有無告知此為人壽保險及繳費金額及方式？）只有說
        我二十年後可以領回一筆錢，這是儲蓄保險，但後來解
        約後，被告公司的人說這僅是一般的人壽險，非儲蓄保
        險」、「（問：本件保險的業務人員，除了保費，有無
        收取其他手續費用？）有收：貸款的手續費」、「（問
        ：貸款先核發下來之後，再投保？）應該是一起的。但
        當時承辦人員有說我一定要保險才能貸款，所以我就簽
        了相關文件，當日他就帶我去台新銀行辦理貸款，隔天
        貸款就下來了。簽保險文件是在中央信託局」等語（見
        原審卷(一)第187頁至第190頁之筆錄）。足見上訴人確實
        有利用辦理貸款時推銷招攬保險之行為。
      3.被上訴人抗辯上訴人自受任為被上訴人公司處理保險業
        務以降，即藉以信貸服務方式推銷招攬保險，因該招攬
        方式不僅易生糾紛，且上訴人藉客戶亟須貸款之心理，
        要求客戶必須投保人壽保險，以賺取高額佣金之行為，
        實不足取，故被上訴人公司在多次接獲保戶申訴，知悉
        上情後，為謀保險業良好形象及雙方共同利益，並防止
        類此情形再次發生，乃於92年6月發函要求上訴人勿再
        以為保戶辦理信用貸款方式招攬保險，詎上訴人置若罔
        聞，仍放任其所屬業務員以此不正當方式招攬保險，致
        被上訴人公司與保戶間紛爭不已，嚴重影響被上訴人公
        司之商業信譽及形象等語，並提出申訴書、被上訴人之
        函文、保戶拜訪紀錄單、壽險保單簽收單、保戶基本資
        料、保戶電話服務申訴紀錄單、保戶說明書及保戶陳情
        書為證（見原審卷(一)第51頁至第53頁、第105頁至第121
        頁、第138頁至第141頁、第198頁至第214頁）。查被上
        訴人曾於92年6月12日函知上訴人之內容記載：「為提
        高契約品質，自即日起嚴禁利用『信貸』名義招攬業務
        ，以杜弊端」（見原審卷(一)第53頁之函文）。且保險代
        理人經紀人公證人管理規則第29條第1項規定：「代理
        人、經紀人、公證人執行業務或招聘人員之廣告及宣傳
        ，不得有誇大不實、引人錯誤或其他不當之行為」（見
        原審卷(一)第59頁之條文）；保險業務員管理規則第20條
        第1項第5款亦規定：「對要保人、被保險人或第三人以
        誇大不實之宣傳、廣告或其他不當之方法為招攬者，所
        屬公司應按其情節經重，予以警告或六個月以上一年以
        下停止招攬行為或撤銷其業務員登錄之處分」（見原審
        卷(一)第65頁之條文）。足證上訴人之行為顯與上開規定
        相違背，是被上訴人公司終止系爭契約，自屬有據。
      4.又依經驗法則，所有金融業應無要求以投保長年期保費
        昂貴之人壽保險為條件之貸款，至多僅要求投保信用保
        險或火險、地震險等產險；且依前開證人之證詞可知，
        於貸款時，上訴人之業務員不僅可向銀行收取佣金，又
        可藉必須投保人壽保險為由，復向被上訴人領取佣金，
        其行為顯對貸款又須投保之保戶不利。又上訴人於原審
        時一再強調其係與銀行理財專員服務相同，於為客戶辦
        理貸款服務時推銷保險而已（見原審卷(一)第8頁之書狀
        ），若如其所言，被上訴人公司當樂觀其成，斷不至於
        終止系爭契約。又上訴人係一保險經紀人公司，何以可
        從事貸款之仲介？若上訴人於被上訴人公司發函後已無
        從事前開行為，其又何必於93年1月20日在申訴書中仍
        認其藉貸款銷售保險之手段並無不當（原審卷(一)第51、
        52頁之申訴書）。是被上訴人抗辯上訴人係以不實之言
        詞誘使客戶購買保險，自屬可採。
    (二)關於被上訴人合法終止契約，其終止契約後是否仍應給付
      上訴人自92年1月起至同年10月間所招攬保件業績之年終
      獎金？經查：
      1.按保險法所稱保險經紀人，指基於被保險人之利益，代
        向保險人洽訂保險契約，而向承保之保險業收取佣金之
        人，保險法第9條定有明文。又依系爭契約第2條約定：
        「甲方（即被上訴人）委任乙方（即上訴人）從事下列
        業務：1.招攬甲方人身保險業務。2.委託乙方代收前項
        業務之第一期保險費。3.乙方代收要保人、被保險人或
        受益人之要保、契約變更、保險給付申請表暨有關之文
        件，並應於收到後立即轉送甲方核辦。4.甲方得視業務
        發展狀況以書面表意委託乙方代辦其他業務」（見原審
        卷(一)第12頁之契約）。足見兩造間之法律關係，於招攬
        保險時為居間性質，於其他事項如收取第一期保費、文
        件之交付則屬代理人之性質。而上訴人如前述以投保為
        貸款條件方式招攬保險契約之行為，使要保人因急需取
        得貸款而勉強投保，並於核撥貸款時預先扣除保費，使
        要保人喪失是否給付保險費之決定自由（保險契約之生
        效要件），顯係以不正當手段強迫、引誘投保，有礙要
        保人之締約自由，合於92年12月8日公布之保險經紀人
        管理規則第36條禁止規定，有違保險經紀人應有之職業
        道德或社會規範（上訴人為本件保險招攬時前揭管理規
        則尚未公布，只能視為一種保險經紀人之職業道德或社
        會規範）；又上訴人以前開方式招攬保險，使保險人即
        被上訴人之信譽受損、要保人被迫購買非其所需要之保
        險，違反被保險人之利益（保險法第9條），及居間人
        對於當事人據實報告及妥為媒介（民法第567條）之契
        約義務，依一般社會通念可認為屬於「不誠實或不道德
        」之行為，上訴人於催告後仍不為改正，被上訴人依系
        爭契約第10條第3項約定（見原審卷(一)第13頁之契約）
        終止契約，即屬合法。
      2.次按契約之終止，乃繼續性契約當事人一方，因他方之
        契約不履行而行使終止權，使繼續之契約關係向將來消
        滅。而年終獎金一般指於事業單位營業年度終了結算時
        在職（於本件應指系爭合約有效存在），且當年度工作
        並無過失，依約定計算發給之額外酬勞。被上訴人行使
        終止契約之權利後，系爭契約自92年11月1日起終止，
        上訴人於年度終了時與被上訴人已無契約關係，自不得
        請求給予年終獎金，且被上訴人自該日起即無協助或容
        許上訴人為其招攬保險之義務，自無債務不履行可言。
      3.又被上訴人公司係自92年11月1日發函合法終止系爭契
        約，契約效力消滅，被上訴人不負任何損害賠償責任。
        縱有損害，亦不得請求賠償。何況上訴人先稱其於92年
        間只從事被上訴人公司保險業務之銷售云云（見原審卷
        (一)第75頁之筆錄）。經向國稅局調閱上訴人課稅資料（
        見原審卷(一)第100頁至第102頁國稅局之函文及所附申報
        書資料），上訴人於92年度營利事業所得稅結算申報書
        中之記載，除被上訴人所給付之佣金外，尚有602萬
        6,540元之其他佣金收入，上訴人始提出所謂之發票明
        細（見原審卷(一)第172頁之發票明細），惟將此明細與
        上開營利事業所得稅結算申報書相核對，不僅收入總額
        不相符合，且上訴人確從92年10月起即另行銷售訴外人
        國華人壽之保險，是上訴人主張伊92年度僅為被上訴人
        公司銷售保險云云，殊不足取。再觀其發票明細可知，
        上訴人92年9月間即將為被上訴人公司招攬之保險大部
        分轉賣與訴外人華翰及唐邦保險經紀人公司，同年10月
        間則全部轉賣與唐邦保險經紀人公司，由此可知，縱被
        上訴人公司與上訴人終止契約，上訴人仍得以前開方式
        招攬保險，對其應無任何影響，且系爭契約亦無限制上
        訴人為其他保險公司招攬保險之權利，足證被上訴人終
        止契約，上訴人亦無期待利益之損害。
      4.再依系爭契約第4條第1項第3款約定：「本合約終止後
        ，乙方（指上訴人）應享之報酬僅限於附表一所列之佣
        金率表」（見原審卷(一)第12頁之契約、第15頁至第18頁
        該契約所附之附表一）。足見上訴人應享之報酬僅限於
        系爭契約後附之附表一所列之佣金率表，不包括系爭契
        約後附之附表二（見原審卷(一)第19頁至第23頁之契約所
        附之附表二）所列之續年度服務津貼、年終獎金及繼續
        率契約，上訴人自應受上開條款約定之拘束。又中華民
        國人壽保險商業同業公會函覆保險人是否仍應發放合約
        期間內達成業績之年終獎金，事涉保險經紀人與保險公
        司訂定契約之內容（見本院卷第87頁之函文）。足見是
        否發放年終獎金，仍須依兩造間所訂定之契約內容而定
        。系爭契約在該年10月31日已終止，年終時雙方已無契
        約存在。是上訴人請求被上訴人須給付年終獎金部分，
        亦屬無據。
五、綜上所述，上訴人請求被上訴人給付356萬2,464元及自93年
    3月12日起，至清償日止，按年息百分之5計算之利息，非屬
    正當，即屬不應准許。從而原審所為上訴人敗訴之判決，並
    無不合。上訴論旨仍執陳詞指摘原判決不當，求予廢棄改判
    ，為無理由，應駁回其上訴。
六、至兩造其餘之攻擊或防禦方法及所用之證據，經本院斟酌後
    ，認為均不足以影響本判決之結果，爰不逐一論列，併此敘
    明。
七、據上論結，本件上訴為無理由，依民事訴訟法第449條第1項
    、第78條，判決如主文。
中    華    民    國    95    年    6     月     6    日
                  民事第七庭  審判長法  官  鄭三源
                                    法  官  周美月
                                    法  官  王聖惠
正本係照原本作成。
上訴人如不服本判決，應於收受送達後20日內向本院提出上訴書
狀，其未表明上訴理由者，應於提出上訴後20日內向本院補提理
由書狀（均須按他造當事人之人數附繕本）上訴時應提出委任律
師或具有律師資格之人之委任狀；委任有律師資格者，另應附具
律師資格證書及釋明委任人與受任人有民事訴訟法第466條之一
第一項但書或第二項（詳附註）所定關係之釋明文書影本。
中    華    民    國    95    年    6     月    7     日
                                    書記官  陳樂觀
附註：
民事訴訟法第四百六十六條之一（第一項、第二項）：
對於第二審判決上訴，上訴人應委任律師為訴訟代理人。但上訴
人或其他法定代理人具有律師資格者，不在此限。
上訴人之配偶、三親等內之血親、二親等內之姻親，或上訴人為
法人、中央或地方機關時，其所屬專任人員具有律師資格並經法
院認為適當者，亦得為第三審訴訟代理人。


司法院資訊處製作；財團法人民間司法改革基金會備份。
